臺灣高雄地方法院民事判決　九十三年度簡上字第一號
　　上　訴　人　乙○○
　　被 上訴 人　甲○○
　　訴訟代理人　周崇賢律師
右當事人間請求給付借款事件，上訴人對於民國九十二年九月十八日本院高雄簡易庭
九十二年度雄簡字第二三四二號第一審判決提起上訴，本院於民國九十三年三月二十
五日言詞辯論終結，判決如下：
    主      文
上訴駁回。
第二審訴訟費用由上訴人負擔。
    事      實
甲、上訴人方面：
一、聲明：
  (一)原判決關於上訴人敗訴部分廢棄。
  (二)右開廢棄部分，被上訴人在第一審簡易之訴駁回。
二、陳述：除與原判決記載相同者，茲予引用外，補稱：
  (一)陳婷琳借款清償上訴人信用貸款，原審就法律關係並未敘明，倘若有債務，何以
    陳婷琳於離婚之際未提起債務問題，顯然無債務；妻借錢清償夫之債務，究竟係
    贈與？或是其他？又夫每月薪資均交予妻陳婷琳支用，其妻借款用意何在？存錢
    ？減少利息支出？原審均未斟酌，判決自有違誤。
  (二)上訴人係於離婚後，才知道陳婷琳向被上訴人借錢，而上訴人向安泰銀行信用貸
    款之用途係為高雄市三民區○○○路五四三巷二六號十三樓住處購買傢具，總共
    借了新臺幣（下同）三十萬元，都是由陳婷琳出面處理，上開住處係登記在上訴
    人名下，陳婷琳目前並未在此居住。陳婷琳借錢用來清償上訴人在安泰銀行之信
    用貸款，但上訴人不知陳婷琳償還信用貸款之金錢來源，陳婷琳向被上訴人借錢
    與上訴人無關。
  (三)上訴人與陳婷琳婚姻關係存續中，陳婷琳曾向外借錢多次。
三、證據：除援用原審所提證據外，補提出民國八十八年度綜合所得稅納稅證明書、
    八十九年度綜合所得稅納稅證明書、九十年度各類所得扣繳暨免扣繳憑單、郵政
    劃撥儲金存款收據、陳婷琳上海商業儲蓄銀行ＶＩＳＡ信用卡正反面、國華人壽
    貸款件查詢報表、查詢貸款歷史檔報表、中國信託商業銀行九十年二月、三月、
    四月、五月、七月、十月、十一月、十二月、九十一年四月、五月帳單、陳婷琳
    臺新銀行ＭＡＳＴＥＲＣＡＲＤ信用卡正反面、臺新銀行信用卡帳單、國泰銀行
    信用卡帳單、陳婷琳匯通銀行ＭＡＳＴＥＲＣＡＲＤ信用卡正反面。
乙、被上訴人方面：
一、聲明︰駁回上訴。
二、陳述：除與原判決記載相同者，茲予引用外，補稱：
  (一)原審雖對於上訴人與陳婷琳間關係未作認定，但上訴人於原審中自認系爭借款已
    用來清償信用貸款。
  (二)上訴人有剋扣陳婷琳家庭生活費用之情形，才會向外借錢。
三、證據：除援用原審所提證據外，補提出聲請調閱鈞院九十一年度家調字第六五七
    號卷宗，並聲請訊問原審被告陳婷琳。
    理      由
壹、程序方面︰
一、按當事人不得就已起訴之事件，於訴訟繫屬中更行起訴；又除別有規定外，確定
    之終局判決就經裁判之訴訟標的，有既判力，民事訴訟法第二百五十三條及第四
    百條第一項分別定有明文，即所謂一事不再理之原則。而按訴訟法上所謂一事不
    再理之原則，乃指同一事件已有確定之終局判決者而言。其所謂同一事件，必同
    一當事人就同一法律關係而為同一之請求，若此三者有一不同，即不得謂為同一
    事件，自不受確定判決之拘束，最高法院著有十九年上字第二七八號判例足資參
    照。惟是否同一事件，必同一當事人就同一法律關係，而為同一或正相反或可代
    用之聲明，始足當之，關於訴訟標的之法律關係是否同一，應以原告主張之法律
    關係為斷，若更行起訴為訴訟標的之法律關係，並非前訴原告主張之法律關係，
    即非同一事件。次按民法第二百四十二條之代位權，係指債權人代行債務人之權
    利，故代位權存否僅為攻擊防禦方法，而非訴訟標的，債務人對第三債務人之權
    利方為該訴訟事件之訴訟標的，先予敘明。
二、被上訴人前依據消費借貸及不當得利等法律關係訴請上訴人乙○○給付系爭借款
    及法定遲延利息，經本院高雄簡易庭九十二年度雄簡字第二八四號民事判決認定
    兩造間並無消費借貸法律關係，亦無不當得利，為被上訴人敗訴判決並告確定，
    雖有本院高雄簡易庭前開民事判決在卷可參，惟本院高雄簡易庭前開民事事件之
    請求權基礎乃被上訴人與上訴人乙○○間之消費借貸及不當得利所生之借款返還
    請求權及不當得利返還請求權，而本件之訴訟標的乃原審被告陳婷琳與上訴人乙
    ○○間基於消費借貸、不當得利或無因管理所生之借款返還請求權、不當得利返
    還請求權或償還費用及清償債務之債權請求權，並非被上訴人於本院高雄簡易庭
    前開民事事件所主張之訴訟標的，兩者顯非同一事件，自無一事不再理原則之適
    用。
貳、實體方面︰
一、被上訴人起訴主張︰上訴人乙○○於八十八年一月十四日透過原審被告陳婷琳向
    被上訴人借款二十萬元，以清償乙○○在安泰商業銀行前金分行之信用貸款，乙
    ○○、陳婷琳間自有債務債務關係存在，惟被上訴人向陳婷琳催討系爭借款時，
    均以系爭借款係乙○○所借以為搪塞，然陳婷琳既對於乙○○有清償信用貸款二
    十萬元之事實存在，不論乙○○與陳婷琳間之債權債務法律關係為借貸、不當得
    利抑或無因管理，陳婷琳怠於行使其對乙○○之權利，被上訴人自得代位陳婷琳
    向乙○○請求，為此，訴請乙○○應給付陳婷琳二十萬元及自起訴狀繕本送達之
    翌日起至清償日止之法定遲延利息，並由被上訴人代位受領（被上訴人另以陳婷
    琳為被告部分，業經原審判決駁回，未據被上訴人或陳婷琳上訴聲明不服，已告
    確定）等語。
二、上訴人則以︰原審被告陳婷琳向被上訴人借貸系爭借款一事毫不知情，此乃陳婷
    琳個人行為，與上訴人無關；原審就陳婷琳借款清償上訴人信用貸款之法律關係
    並未敘明，倘若有債務，何以陳婷琳於離婚之際未提起債務問題，顯然無債務；
    妻借錢清償夫之債務，究竟係贈與？或是其他？又夫每月薪資均交予妻陳婷琳支
    用，其妻借款用意何在？存錢？減少利息支出？原審均未斟酌，判決自有違誤；
    又上訴人與陳婷琳婚姻關係存續中，陳婷琳曾向外借錢多次云云，資為抗辯。
三、兩造所不爭執之事實：
  (一)原審被告陳婷琳於八十八年一月十四日悉數清償上訴人乙○○前向安泰商業銀行
    前金分行信用貸款全部債務，此有安泰商業銀行前金分行安前作字第○一○八號
    函暨檢附放款本息收入傳票在卷可稽（見原審卷宗頁十三至十五）。
  (二)原審被告陳婷琳僅於九十二年二月十四日本院高雄簡易庭九十二年度雄簡字第二
    八四號請求給付借款事件審理中，始向上訴人乙○○催討二十萬元（見原審卷宗
    頁三六、四六）。
  (三)被上訴人前依據消費借貸及不當得利法律關係訴請上訴人乙○○給付系爭借款及
    法定遲延利息，惟經本院高雄簡易庭九十二年度雄簡字第二八四號民事判決認定
    系爭借款之借用人為陳婷琳而非上訴人（見原審卷宗頁三四至三六），並有借據
    、被上訴人郵政存簿儲金儲金簿附卷足憑（見原審卷宗頁九至十一）。
四、本件所應審酌兩造間之爭點厥為：被上訴人有無代位權？如認被上訴人有代位權
    者，得否代位原審被告陳婷琳對上訴人乙○○行使權利？茲析述如次︰
  (一)按債權人代位債務人起訴，求為財產上之給付，因債務人之財產為總債權人之共
    同擔保，故訴求所得應直接屬於債務人，即代位起訴之債權人不得以之僅供清償
    一己之債權，如須滿足自己之債權應另經強制執行程序始可，債權人雖亦有代受
    領第三債務人清償之權限，但係指應向債務人給付而由債權人代位受領而言，非
    指債權人直接請求第三債務人對自己清償而言，故債權人代位債務人起訴請求給
    付者，須聲明被告（第三債務人）應向債務人為給付之旨，並就代位受領為適當
    之表明，始與代位權行使效果之法理相符；又債權人代位行使之權利，原為債務
    人之權利，必於債務人有怠於行使其權利情事時，始得為之，若債務人對於第三
    人已無權利之存在，或經行使而無效果時，即無代位行使權利之餘地；而代位權
    係債權人代行債務人之權利，故代行者與被代行者之間，必須有債權債務關係之
    存在，否則即無行使代位權之可言，最高法院迭著有六十四年臺上字第二九一六
    號、五十年臺上字第四○八號、四十九年臺上字第一二一四號判例俾供佐參。倘
    債之標的與債務人之資力有關者，如金錢之債，其債務人應就債務之履行負無限
    責任，債務人茍有資力，債權即可獲得清償，若債務人陷於無資力或資力不足，
    債權之經濟上價值即行減損，故代位權之行使應以債務人陷於無資力或資力不足
    為要件，亦據最高法院八十八年度臺上字第六九四號民事判決意旨在案供參。
  (二)查被上訴人既對債務人陳婷琳確有二十萬元之借款債權，而陳婷琳將自被上訴人
    處所借得之款項用以清償上訴人乙○○在安泰商業銀行前金分行之信用貸款，上
    訴人因陳婷琳前開代償行為而受有利益甚明，姑不論陳婷琳代償行為乃係基於其
    與上訴人間消費借貸契約、不當得利或無因管理之法律關係，陳婷琳確可請求上
    訴人給付其所代償二十萬元之債權甚明；陳婷琳迄至九十二年二月十四日本院高
    雄簡易庭前開民事事件中始為請求上訴人返還二十萬元未果，且因陳婷琳已為無
    資力之人，亦有財政部高雄市國稅局關於陳婷琳財產歸屬資料清單乙紙在卷可據
    （見原審卷宗頁五二），被上訴人對陳婷琳之系爭借款債權顯無法獲得清償，是
    債務人陳婷琳怠於行使其向上訴人所得主張之債權，被上訴人因保全系爭借款債
    權，以自己名義代位行使陳婷琳對上訴人之二十萬元債權，並由被上訴人代位受
    領，自屬有據。
五、綜上所述，被上訴人依消費借貸法律關係及民法第二百四十二條之規定，請求上
    訴人應給付陳婷琳二十萬元，及自起訴狀繕本送達翌日即九十二年七月二十五日
    起至清償日止，按週年利率百分之五計算之法定遲延利息，並由被上訴人代位受
    領，為有理由，應予准許。是原審判命上訴人應給付陳婷琳二十萬元，及自九十
    二年七月二十五日起至清償日止，按週年利率百分之五計算之利息，並由被上訴
    人代位受領，復依職權就被上訴人勝訴部分宣告假執行，於法並無違誤，上訴意
    旨猶執前詞，指摘原判決不當，求予廢棄改判，為無理由，應予駁回其上訴。
六、本件判決之基礎已臻明確，兩造其餘攻擊防禦方法及舉證，核與判決之結果無影
    響，爰不一一論述，附此敘明。
據上論結，本件上訴為無理由，依民事訴訟法第四百三十六條之一第三項、第四百四
十九條第一項、第七十八條，判決如主文。
中　　　華　　　民　　　國　　九十三　　年　　　四　　　月　　　八　　　日
~B民事第二庭
~B    審判長法  官　楊富強
~B          法　官　李昭彥
~B          法　官　劉定安
右正本係照原本作成。
本判決不得上訴。
中　　　華　　　民　　　國　　九十三　　年　　　四　　　月　　　八　　　日
~B      法院書記官　王壹理
